【裁判字號】    97,消債更,705
【裁判日期】    980417
【裁判案由】    更生事件
【裁判全文】
臺灣士林地方法院民事裁定           97年度消債更字第705號
債  務  人  甲○○○○○○
                      （中華民國金融消費者更生關懷協會）
上列債務人聲請更生事件，並聲請保全處分，本院裁定如下：
    主  文
更生及保全處分之聲請均駁回。
聲請費用由聲請人負擔。
 理由
一、聲請意旨略以：聲請人前積欠金融機構無擔保債務約新臺幣
    （下同）353 萬7,782 元，就前開債務，於民國95年8 月間
    向最大債權金融機構即香港商香港上海匯豐銀行股份有限公
    司（原中華銀行；下簡稱匯豐銀行）申請債務協商，協商還
    款條件為分120 期，利率0 ％，每月還款34,703元，惟因收
    入扣除支出僅剩28,524元，嗣於96年元月遭逢不法集團詐騙
    ，迫於無奈，不得已於96年3 月毀諾，有不可歸責於己致履
    行顯有重大困難之事由，且其無擔保或無優先權之債務總額
    未逾1,200 萬，復未經法院裁定開始清算程序或宣告破產，
    爰依法聲請更生等語。
二、按「聲請更生或清算不合程式或不備其他要件者，法院應以
    裁定駁回之，但其情形可以補正者，法院應定期間先命補正
    。」；「債務人與金融機構協商成立者，不得聲請更生或清
    算。但因不可歸責於己之事由，致履行顯有重大困難者，不
    在此限。」；「本條例施行前，債務人依金融主管機關協調
    成立之中華民國銀行公會會員辦理消費金融案件無擔保債務
    協商機制與金融機構成立之協商，準用前項之規定。」，消
    費者債務清理條例（下稱消債條例）第8 條、第151 條第 5
    項、第6 項分別定有明文，準此，債務人如於消債條例施行
    前，已利用金融主管機關協調成立之中華民國銀行公會會員
    辦理消費金融案件無擔保債務協商機制，與金融機構成立協
    商，即須依約清償債務，僅於債務人每月之收入於扣除協商
    還款債務後，已不足以支付債務人基本生活所需，亦即未顧
    及債務人維持日常生活所需之必要費用，致債務人因客觀收
    入不足無法依協議繼續償還，非因協議後之浪費或其他不利
    償還者，方認為該協議係因不可歸責於債務人之事由，致履
    行顯有重大困難，而得聲請更生或清算。且消債條例更生之
    規範目的，係在維持債務人基本生活之情況下，於債務人之
    能力範圍內盡力清償債務，非謂債務人得任意利用債務清理
    程序減輕債務，因此，為避免債務人針對已成立之協商方案
    任意毀諾，濫用更生或清算之債務清理程序，須債務人於協
    商成立後因不可歸責於己之事由，致其無法履行原定清償方
    案，始例外得依消債條例聲請更生或清算，合先敘明。
三、次按消債條例更生、清算制度之立法目的，係為使不幸陷入
    經濟困境之債務人得以清理債務、重建生活，並在清理過程
    中保有符合人性尊嚴之最低基本生活，而非維持債務人過去
    之慣常生活，任由債務人主張其基本生活費用之數額；又「
    負扶養義務者有數人而其親等同一時，應各依其經濟能力，
    分擔義務。」；「因負擔扶養義務而不能維持自己生活者，
    免除其義務，但受扶養權利者為直系血親尊親屬或配偶時，
    減輕其義務。」民法第1115 條 第3 項、第1118條亦分別著
    有規定，併此敘明。
四、經查，本件債務人雖自陳其每月薪資為71,705元，於扣除其
    每月支出之膳食生活費6,000 元、電費1,180 元、水費 257
    元、瓦斯費553 元、通訊費2,203 元、日用品2,000 元、房
    屋稅211 元、地價稅230 元、燃料稅400 元、牌照稅593 元
    、汽車保養費1,299 元、汽車檢驗費38元、看護費用17,000
    元、軍保費1,098 元、退撫費3,293 元、健保費912 元及扶
    養費5,000 元後，已不敷繳納上開34,703元之協商金額，然
    細繹債務人每月支出明細，其中關於房屋稅及地價稅441 元
    之部分，因債務人並非所有權人（見本院卷第44頁、第45頁
    ），此部分應予剔除。另膳食生活費6,000元、電費1,180元
    、水費257元、瓦斯費553元、通訊費2,203元、日用品2,000
    元、燃料稅400 元、牌照稅593 元、汽車保養費1,299 元、
    汽車檢驗費38元、軍保費1,098 元、健保費912 元共計16,5
    33元部分，參比內政部社會司所公告之98年度臺北市每人每
    月最低生活標準14,558元（該最低生活費用即包括食、衣、
    住、行、育、樂等費用在內），二者相差無幾，是以該金額
    為債務人必要生活費用之計算尚為合理。至於看護費用17,
    000 元與扶養費5,000 元部分，雖據債務人陳報扶養母親之
    義務人多達6 人，惟或因家庭因素、或因經濟因素均無力分
    擔扶養費用及生活費用（見本院卷第26頁、第27頁），然則
    本件果如債務人所稱已無清償債務之能力，則伊顯然不能維
    持自己生活，按諸上揭民法第1118條之規定，債務人理應減
    輕其扶養母親之義務，而非排除其他扶養義務人扶養母親之
    義務由其獨攬。況觀諸債務人之聲請狀亦載有「2480（母親
    撫養費用14881/6 ＝2480）」等字（見臺灣臺北地方法院97
    年消債更字第647 號卷第11頁），顯見本件是否由債務人獨
    力負擔扶養母親之義務，已非無疑，更有甚者，債務人之母
    親名下尚有二筆不動產（見本院卷第38頁）及每月2,000 元
    之補助與1,000 元之慰問金（見本院卷第55頁），是否不能
    維持自己生活亦尚有可議。是揆諸上開民法第1115條第3 項
    之規定，本院認本件應由各扶養義務人各自分擔六分之一始
    為適當，故債務人應負擔其母親六分之一之扶養義務。
五、據上論結，債務人自陳其任職於海軍司令部為職業軍人，每
    月薪資為71,705 元 （尚未加計考績及年終獎金），扣除上
    開債務人及其扶養之人每月必要生活費用23,493元（ 16533
    元＋22000 ÷6 ＋3293元）後，尚餘48,212元，已足敷繳納
    上開每月34,703元之還款金額，堪認本件並無債務人每月之
    收入於扣除協商還款債務後，已不足以支付債務人基本生活
    所需，而有不可歸責於債務人之事由，致履行顯有重大困難
    之情事。另債務人言及前於96年元月遭逢不法集團詐騙乙節
    ，並未舉證以實其說，本院尚難採信。準此，本件聲請更生
    之要件顯然不備，且又無從補正，依首揭條文之意旨，自應
    駁回其更生之聲請，另債務人98年2 月11日保全處分之聲請
    既因駁回更生之聲請而失所附麗，亦應一併駁回。
六、爰裁定如主文。
中    華    民    國    98    年    4     月    17    日
                  民事第二庭  法      官  方彬彬
上為正本係照原本作成。
如不服本裁定，應於裁定送達後10日內，以書狀向本院提出抗告
，並繳納抗告費新臺幣1千元。
中    華    民    國    98    年    4     月    17    日
                              書  記  官  周嫣蘋


司法院資訊處製作；財團法人民間司法改革基金會備份。
